臺灣彰化地方法院民事判決
                                     111年度簡上字第57號
上  訴  人  劉松茂  
訴訟代理人  劉惠琪  
視同上訴人  劉張金花
            劉渶明  
            劉渶堂  
            劉佩芳  
            劉中隆  
            劉中皓    籍設桃園市○○區○○路0段000○0號      
                    0樓

            劉渶彰  

            劉渶冠  
            尤金溪  
            尤茂松  
            尤雅敏  
            劉筱恩  

            劉禹德  
            黃如玉  
            劉信詮  

            劉麗春  
            黃麗馚  
            劉亞昕  
兼上一人
訴訟代理人  黃麗馚  
被上訴人    陳天助  

法定代理人  楊金靠  
訴訟代理人  楊振裕律師
複代理人    鄭絜伊律師
上當事人間請求塗銷抵押權登記事件，上訴人對於民國111年2月
17日本院彰化簡易庭110年度彰簡字第565號第一審簡易判決提起
上訴，本院合議庭於111年7月13日言詞辯論終結，判決如下：
    主      文
上訴駁回。
第二審訴訟費用由上訴人負擔。
    事實及理由
甲、程序方面：
壹、按訴訟標的對於共同訴訟之各人必須合一確定者，共同訴訟
    人中一人之行為有利益於共同訴訟人者，其效力及於全體；
    不利益者，對於全體不生效力，民事訴訟法第56條第1款定
    有明文。本件被上訴人主張原判決附表編號1至4所示抵押權
    （下稱系爭抵押權）業已消滅應予塗銷，因登記抵押權人劉
    火賔業於民國60年10月10日死亡，原審共同被告為其全體繼
    承人，爰依繼承關係及民法第767條規定，請求原審共同被
    告辦理繼承登記後塗銷系爭抵押權等語。原審判決後雖僅有
    上訴人劉松茂提起上訴，然本件判決對於原審共同被告有合
    一確定之必要，是上訴人上訴之效力應及於其餘原審共同被
    告，爰將之列為視同上訴人（以下合稱上訴人，個別上訴人
    逕以姓名稱之）。
貳、本件除黃麗馚、劉亞昕以外之其餘視同上訴人，均經合法通
    知，未於言詞辯論期日到場，核無民事訴訟法第386條所列
    各款情形，爰依被上訴人之聲請，對其等為一造辯論判決。
乙、實體方面：　　
壹、被上訴人主張：
    原判決附表編號1至4所示權利範圍均為180分之10土地（下
    稱系爭土地）為被上訴人所有，曾於58年6月24日設定系爭
    抵押權予劉火賔。因系爭抵押權存續期間自58年6月18日至5
    8年12月17日，自該存續期間末日起算15年請求權時效，至
    遲已於73年12月17日完成；又依民法第880條規定，抵押權
    人既未於消滅時效完成後5年內實行系爭抵押權，系爭抵押
    權應已消滅。然系爭抵押權之登記迄今仍存在於系爭土地上
    ，自屬對所有權之妨害，且因劉火賔業於60年10月10日死亡
    ，上訴人為其全體繼承人，爰依繼承法律關係及民法第767
    條規定（上訴人於本院已撤回民法第179條規定之請求），
    請求上訴人應就系爭抵押權辦理繼承登記後予以塗銷等語。
    並聲明：上訴人應就原判決附表所示之抵押權辦理繼承登記
    後予以塗銷。
貳、上訴人答辯：
一、劉松茂：對於被上訴人主張系爭抵押權已經消滅固不爭執，
    惟劉張金花、劉渶冠業已拋棄繼承，並非劉火賔之繼承人，
    被上訴人將之列為共同被告，當事人顯不適格，故被上訴人
    之訴應予駁回等語。
二、劉渶堂、劉中皓、尤雅敏、劉筱恩、劉禹德、劉麗春、黃麗
    馚、劉亞昕：對於本件沒有意見。　　
三、其餘視同上訴人未於言詞辯論期日到場，亦未提出書狀作任
    何聲明或陳述。
參、本件原審對於被上訴人之請求，判決被上訴人全部勝訴。劉
    松茂全部聲明不服，提起上訴，上訴聲明：㈠、原判決廢棄
    。㈡、被上訴人在第一審之訴駁回。被上訴人則答辯聲明：
    駁回上訴。
肆、到庭之兩造經本院整理及協議簡化爭點，結果如下（本院依
    判決格式調整文字，見本院卷第78頁）：
一、兩造不爭執事項：　
㈠、系爭土地為被上訴人所有。
㈡、系爭土地曾於58年6月24日設定系爭抵押權予劉火賔。
㈢、系爭抵押權登記存續期間自58年6月18日至58年12月17日。
二、兩造爭執事項：
㈠、劉松茂以劉張金花、劉渶冠並非登記抵押權人劉火賔之繼承
    人為由，提起本件上訴，是否有理由？
伍、本院之判斷：　
一、按請求權因15年間不行使而消滅；消滅時效，自請求權可行
    使時起算；以抵押權擔保之債權，其請求權已因時效而消滅
    ，如抵押權人於消滅時效完成後，5年間不實行其抵押權者
    ，其抵押權消滅，民法第125條前段、第128條前段、第880
    條分別定有明文。故抵押權因其所擔保債權之請求權消滅時
    效完成及上開除斥期間之經過即歸於消滅。查被上訴人主張
    系爭土地為被上訴人所有，於58年6月24日設定系爭抵押權
    予劉火賔，系爭抵押權登記存續期間自58年6月18日至58年1
    2月17日，迄今系爭抵押權所擔保之債權請求權已逾15年消
    滅時效，抵押權人亦未依民法第880條規定，於消滅時效完
    成後5年內實行系爭抵押權，系爭抵押權業已消滅等情，業
    據被上訴人提出系爭土地登記謄本等件為證，上訴人對此亦
    不爭執，堪信屬實。
二、劉松茂主張劉張金花、劉渶冠業已拋棄繼承，並非劉火賔之
    繼承人，被上訴人將之列為共同被告，當事人顯不適格等語
    。被上訴人則否認之。經查：
㈠、劉火賔死亡後，法定繼承人為上訴人等19人，此有被上訴人
    所提劉火賔繼承系統表為佐（見本院原審卷第101-103頁）
    ，則劉松茂主張劉張金花、劉渶冠業已拋棄繼承，並非劉火
    賔之繼承人，自應提出積極證據以實其說。　　
㈡、劉松茂主張劉張金花、劉渶冠業已拋棄繼承，並非劉火賔之
    繼承人，無非係以劉火賔於60年10月10日過世，當時並未辦
    理遺產申報及登記，劉火賔之長子劉金龍嗣後於62年7月12
    日過世，而劉金龍之法定繼承人本為劉張金花（配偶）、劉
    松茂（長男）、劉渶堂（次男）、劉渶明（三男）、劉渶清
    （四男）、劉渶彰（五男）、劉渶冠（長女），因劉張金花
    、劉渶冠已拋棄繼承，故劉金龍之遺產僅由男性即兒子劉松
    茂、劉渶堂、劉渶明、劉渶清、劉渶彰（下稱劉松茂等5人
    ）於64年3月6日完成繼承登記，劉火賔之遺產亦於65年6月3
    0日完成繼承登記，兩名女性即劉張金花、劉渶冠均未辦理
    繼承登記，是劉張金花、劉渶冠因拋棄繼承，並非劉火賔之
    繼承人，此從當時之土地登記規定，未繼承之人應檢附拋棄
    繼承或放棄繼承有關文件，經地政機關審核無誤後，劉張金
    花、劉渶冠始未辦理繼承登記，而當時之民法第1174條規定
    拋棄繼承除可向法院辦理外，亦得對親屬會議或其他繼承人
    為之，以及依64年8月12日彰化縣稅捐稽征處罰鍰案件審查
    書（上證1，見本院卷一第21頁）僅對劉松茂等5人處罰，並
    未對劉張金花、劉渶冠處罰可以得知等語為主要論據（詳見
    上訴人歷次書狀及陳述），並提出64年8月12日彰化縣稅捐
    稽征處罰鍰案件審查書、65年6月23日遺產稅免稅證明書、
    彰化市公所65.6.1彰市義財字第13962號函、彰化稅捐稽征
    處函、被繼承人劉金龍、劉火賔遺產明細表及土地登記資料
    等件為證。按繼承人得拋棄其繼承權。前項拋棄，應於知悉
    其得繼承之時起2個月內，以書面向法院、親屬會議或其他
    繼承人為之，74年6月3日修正前民法第1174條定有明文，且
    此為劉火賔、劉金龍各於60年10月10日、62年7月12日死亡
    時應適用之法規。查上訴人所提上開證據資料，均無劉張金
    花、劉渶冠拋棄繼承之意思表示文件，又64年8月12日彰化
    縣稅捐稽征處罰鍰案件審查書，雖記載僅對劉松茂等5人處
    罰，然此僅為該處對於稅捐稽征受處罰人之公法上行政認定
    ，並無確定私權之效果，尚難據此認定劉張金花、劉渶冠業
    已拋棄繼承。
㈢、劉松茂雖主張劉金龍之遺產僅由男性即兒子劉松茂等5人於64
    年3月6日完成繼承登記，劉火賔之遺產亦於65年6月30日完
    成繼承登記，兩名女性即劉張金花、劉渶冠均未繼承登記，
    是劉張金花、劉渶冠已拋棄繼承，並非劉火賔之繼承人等語
    。然此已為劉張金花、劉渶冠於本院另案訴訟所否認。查劉
    張金花、劉渶冠、劉渶明、劉渶清、劉渶彰等5人曾就劉金
    龍繼承劉火賔之部分遺產，以其等為劉金龍、劉火賔之繼承
    人身分請求劉松茂辦理所有權移轉登記，經本院105年度訴
    字第28號所有權移轉登記事件受理（最終經臺灣高等法院臺
    中分院108年度上更一字第6號，最高法院109年度台上字第1
    29號裁判確定，下稱前案），於前案劉松茂即主張劉張金花
    、劉渶冠已拋棄繼承，然前案判決認定劉松茂之主張並無理
    由，認劉張金花、劉渶冠仍為劉火賔之繼承人，且劉松茂係
    基於其與劉張金花等人之借名登記契約而單獨辦理繼承登記
    ，劉張金花等人有權請求劉松茂辦理所有權移轉登記確定，
    此有臺灣高等法院臺中分院108年度上更一字第6號判決書在
    卷可稽（見本院卷一第339-355頁）。本院酌以於前案中，
    上訴人曾抗辯就劉金龍所享對劉火賔遺產之應繼分6分之1部
    分，係由全體繼承人以「協議分割」之方式辦理繼承登記，
    由劉松茂單獨繼承此部分財產，並辦理繼承登記等語，則劉
    松茂於本件抗辯劉張金花、劉渶冠係因拋棄繼承，始未辦理
    繼承登記云云，顯與其於前案之上開抗辯矛盾，自無可採。
    再經前案向彰化地政事務所函詢結果，有關以「繼承」為原
    因辦理所有權移轉登記者，內政部於75年1月29日訂頒「登
    記原因標準用語」，始明定登記原因「繼承」係指土地建物
    所有權或他項權利因權利人死亡所為之繼承登記、「分割繼
    承」係指登記名義人，各繼承人間依協議分割繼承土地權利
    所為之登記，至於75年1月29日發布前，內政部尚無相關法
    令就繼承登記申請案之登記原因規範；另辦理繼承相關登記
    應備文件，於69年1月23日修正土地登記規則第42條（現119
    條）後始有明文規定，有彰化地政108年6月12日彰地一字第
    1080005665號函附內政部108年3月29日台內地字第10802614
    77號函及土地登記規則立法理由、內政部75年1月29日發布
    之「登記原因標準用語」等件附在前案卷可憑。即依上開說
    明，因65年以前就繼承登記之土地登記法規，並未區分「繼
    承」、「分割繼承」二種登記原因，自不得因劉火賔、劉金
    龍所遺土地之登記謄本，記載以「繼承」為登記原因，即推
    認屬一般之「繼承」登記，並非「分割繼承」登記。況前案
    確定判決亦認劉松茂係基於其與劉張金花等人之借名登記契
    約而單獨辦理繼承登記，是劉松茂於本件主張劉張金花、劉
    渶冠未就劉金龍、劉火賔之遺產辦理繼承登記，即據此推認
    劉張金花、劉渶冠已拋棄繼承，無可採信。
㈣、基上，本件既無積極證據證明劉張金花、劉渶冠已拋棄繼承
    ，自仍應認其二人仍屬劉火賔之繼承人。劉松茂以劉張金花
    、劉渶冠並非登記抵押權人劉火賔之繼承人為由，辯稱被上
    訴人本件起訴當事人不適格，並無可採。
三、按因繼承於登記前已取得不動產物權者，應經登記，始得處
    分其物權；所有人對於妨害其所有權者，得請求除去之，民
    法第759條、第767條第1項中段分別定有明文。查系爭抵押
    權登記抵押權人劉火賔已於60年10月10日死亡，上訴人為其
    全體繼承人，業經本院認定如前。又系爭抵押權雖已消滅，
    惟設定登記尚未塗銷，顯已妨害被上訴人對於系爭土地所有
    權之圓滿行使。則被上訴人依繼承法律關係及民法第767條
    第1項中段規定，請求上訴人應就系爭抵押權辦理繼承登記
    後予以塗銷，當屬有據。
四、綜上所述，劉松茂抗辯被上訴人本件起訴當事人不適格云云
    ，並無可採。從而，被上訴人依繼承法律關係及民法第767
    條第1項中段規定，請求上訴人應就系爭抵押權辦理繼承登
    記後予以塗銷，為有理由，應予准許。原審所為判決，於法
    並無違誤。上訴意旨指摘原判決不當，求予廢棄改判，為無
    理由，應予駁回其上訴。
陸、本件事證已臻明確，兩造其餘之攻擊或防禦方法及所用之證
    據，經本院斟酌後，認為均不足以影響本判決之結果，爰不
    逐一論列，併此敘明。
柒、據上論結，本件上訴為無理由，爰判決如主文。　
中　　華　　民　　國　　111 　年　　8 　　月　　10　　日
                  民事第三庭  審判長法  官 洪榮謙
                                    法  官 鍾孟容
                                    法  官 洪堯讚
上正本證明與原本無異。
本件不得上訴。
中　　華　　民　　國　　110 　年　　12　　月　　8 　　日
                                    書記官 李盈萩